【裁判字號】    89,簡上,136
【裁判日期】    900327
【裁判案由】    確認本票債權不存在
【裁判全文】
臺灣彰化地方法院民事判決                        八十九年度簡上字第一三六號
    上  訴  人  丙○○
    訴訟代理人  高進棖律師
    被上訴人    甲○○
    訴訟代理人  乙○
右當事人間請求確認本票債權不存在事件，上訴人不服中華民國八十九年四月二十一
日本院彰化簡易庭所為之第一審判決  (八十九年度彰簡字第三七號)，提起上訴，本
院判決如左：
    主      文
原判決廢棄。
右廢棄部分，被上訴人在第一審之訴駁回。
第一、二審訴訟費用由被上訴人負擔。
    事      實
甲、上訴人方面：
  一、聲明：如主文所示。
  二、陳述：除與原審判決記載相同者，茲予引用外，並補述略稱：
    (一)原審判決主要理由無非係以系爭本票之發票日筆跡明顯非同一人所寫，被上
        訴人稱未填載發票日應可採信；依證人洪德重之證言，上訴人取得系爭本票
        時尚未完成發票行為，且被上訴人及吳柏龍等確遭脅迫簽發本票；上訴人未
        能舉證取得系爭本票時發票日已填載完成云云，惟查：
    １、兩造從事稻穀交易十餘年，為多年朋友，上訴人不可能為區區九十餘萬元而
        脅迫被上訴人，且該次邀約之時間及地點均由被上訴人決定，上訴人為婦道
        人家，單純之生意人，豈有可能被上訴人深夜來電後，第二天大早即能找好
        黑道分子陪同前往？況被上訴人係於民國  (下同)八十七年十二月十六日開
        始退票，退票之初，多數持票人因支票尚未到期而不知情，被上訴人與上訴
        人交情較好，故先處理與上訴人間之債務，遂主動邀約上訴人見面，被上訴
        人見面時原不願拿錢，表示僅願開票，嗣因上訴人不同意，並稱若不全數清
        償，將通知其他同業前來，再經協商，被上訴人始同意先付部分現金，其餘
        開票及由其子背書，被上訴人並自行取出準備好之本票，復通知其家人送錢
        過來，上訴人絕無脅迫情事，否則上訴人不可能同意被上訴人分期清償，亦
        不可能僅讓吳柏龍背書，而應令其共同發票。再被上訴人若受有脅迫情事，
        何以事後不報警處理及查扣系爭本票，且拖延數月後始於八十八年四月六日
        寄發存證信函，足見被上訴人係因事後以二成與其他債權人和解後，反悔同
        意對上訴人之全額清償所致，原審判決竟將被上訴人事後與其他債權人清償
        之成數，推論被上訴人遭脅迫，顯將時點弄錯甚明。
    ２、系爭本票之發票日筆跡縱非被上訴人所寫，亦非上訴人之字跡，且系爭本票
        既為被上訴人自行準備，其中日期「２月３０日」及「３月３０日」之２、
        ３有遭更改，應係事先書妥，事後再拿出來更改。又依常理，被上訴人若遭
        脅迫，豈有可能自書金額及地址，理應要求所謂黑道分子書寫，俾能留下更
        多之字跡及證據？另該本票之發票日縱非被上訴人所寫，亦不能證明該發票
        日於當時未填載完成，此部分應由被上訴人舉證。
    ３、證人洪德重雖證稱當時有二名年輕人跟著被上訴人云云，然此與被上訴人在
        原審稱有三個人不符，且當時若遭暴力脅迫，豈可任令證人洪德重自由進出
        ，且證人洪德重既明知當初確有暴力脅迫，因上訴人在該處停留時間達數小
        時，證人洪德重何以不報警處理？足見證人洪德重之證言不實在。
    (二)依鈞院向彰化縣和美地政事務所調閱兩造會面前後有關被上訴人所有房地有
        無申請登記簿謄本情事，經彰化縣和美地政事務所函覆資料發現兩造會面前
        並無人申請，僅會面後有訴外人劉榮宗前往申請而已，足見被上訴人在另案
        稱當天是上訴人主動表示購買房地，被上訴人曾申請登記簿謄本云云，即與
        事實不符。
  三、證據：除援用原審之立證方法外，並聲請訊問證人吳柏龍、洪德重為證，另聲
      請調閱本院彰化簡易庭八十九年度彰簡字第九二四號民事卷宗、函詢彰化縣和
      美地政事務所有關兩造會面前後有無申請登記簿謄本情事及查閱台灣省合作金
      庫和美支庫、保證責任彰化縣彰化市第六信用合作社和美分社有關被上訴人、
      乙○、吳柏龍等人開戶與往來資料。
乙、被上訴人方面：
  一、聲明：
    (一)上訴駁回。
    (二)第二審訴訟費用由上訴人負擔。
  二、陳述：除與原審判決記載相同者，茲予引用外，並補述略稱：
    (一)上訴人於案發當日確有帶三名黑道前來，控制被上訴人之行動自由，並逼令
        被上訴人簽發系爭本票，當時系爭本票之發票日等期尚未填載即被拿走，事
        後被上訴人之子即證人吳柏龍送錢來，復遭上訴人及該黑道人士逼迫在系爭
        本票背書，否則不得離去。
    (二)被上訴人在原審起訴係主張撤銷簽發系爭本票之意思表示，並以起訴狀送達
        上訴人時為撤銷之意思表示。
  三、證據：援用原審之立證方法。
    理      由
一、本件被上訴人在原審起訴主張上訴人向鈞院聲請以八十八年度票字第二七九五號
    裁定准予強制執行之系爭六紙本票 (被上訴人原簽發交付上訴人七紙本票，另有
    發票日八十八年一月三十日、面額八萬元之本票乙紙未據上訴人提出聲請裁定，
    被上訴人亦未在原審起訴確認該部分之債權不存在) 原為上訴人於八十八年一月
    二十日夥同三名黑道分子脅迫被上訴人若不清償積欠之債務新台幣  (下同)八十
    六萬元，即不准自由離去，並脅迫被上訴人簽發系爭未填載發票日及到期日之空
    白本票，被上訴人認為系爭本票係遭上訴人脅迫簽發，遂依民法第九十二條規定
    撤銷簽發系爭六紙本票之意思表示，並以起訴狀送達為撤銷之意思表示，上訴人
    自不得主張票據權利請求付款等情。上訴人則以系爭六紙本票為被上訴人主動提
    議簽發，並無脅迫不法情事，而兩造協議之時間地點均由被上訴人決定，當時因
    被上訴人負債數千萬元，債權人甚多，被上訴人擔心其他債權人到場討債，遂提
    議先清償部分款項，其餘簽發本票分期清償，被上訴人主張票據未發票完成及遭
    脅迫乙節，應由被上訴人負舉證責任等語置辯。
二、被上訴人主張系爭六紙本票為兩造於右揭時間會商協議後簽發，因被上訴人積欠
    上訴人債務八十六萬元，約定先以現金清償三十五萬元，其餘五十一萬元簽發七
    紙本票為擔保，而系爭本票之金額及地址為被上訴人親自書寫，嗣而系爭六紙本
    票由上訴人取得，屆期未獲兌付，上訴人遂向本院聲請本票裁定准予強制執行之
    事實，已據被上訴人提出本院八十八年度票字第二七九五號民事裁定影本一件及
    系爭本票影本六件各在卷為憑，且經證人洪德重到庭結證明確，亦為上訴人不爭
    執，是被上訴人此部分之主張自堪信為真實。
三、是本件應探究者為被上訴人於右揭時間簽發系爭六紙本票是否確受有脅迫情事？
    又系爭六紙本票是否屬未完成發票行為之無效本票？茲分述如次：
  (一)被上訴人主張系爭六紙本票係受上訴人夥同三名黑道分子脅迫稱如不簽發，將
      不准其自由離去，且證人吳柏龍之背書亦受脅迫各情，固據證人洪德重、吳柏
      龍分別到庭附和其說，惟查：
  １、依被上訴人訴訟代理人自承協議之時間及地點均由其決定，且原先協議之目的
      為上訴人電話通知有意購買被上訴人所有之土地而為邀約等語，然上訴人自始
      否認曾主動提議欲購買被上訴人所有土地之事，被上訴人所稱上情是否屬實，
      此從被上訴人前往協商時究竟有無準備土地登記簿謄本或所有權狀等資料可知
      ─被上訴人於八十八年十月十三日在另案本院彰化簡易庭八十八年度彰簡字第
      九二四號給付票款事件到庭作證稱：「乙○  (被上訴人之妻)叫我在隔天帶土
      地登記資料去協調，但協調時對方都不看那些資料」等語，被上訴人訴訟代理
      人乙○於八十九年十月二十日在本院稱：「退票前我們沒有向地政機關申請土
      地登記簿謄本」等語，而本院依上訴人之聲請函詢彰化縣和美地政事務所有關
      兩造協議前是否曾有申請被上訴人所有土地之登記簿謄本情事，亦函覆稱僅有
      訴外人劉榮宗申請等情，有該所八十九年十月二日和地一字第五八五二號函可
      按，足見被上訴人當時既未事先申請土地登記簿謄本，其自無攜帶該資料前往
      與上訴人協商土地買賣事宜之可能，被上訴人之陳述顯與事實不符，則上訴人
      指稱當時為協議債務處理方式而邀約乙節即屬可信。再上訴人當時若有意偽以
      購買被上訴人之土地為藉口而行脅迫逼債之實，自應由上訴人決定時間地點而
      要求被上訴人前往，並設局使被上訴人無從求援，遂行獲得債務之全部清償，
      始符常情，而本件情形竟係上訴人遠從台中縣霧峰鄉前來其不熟悉之彰化縣和
      美鎮即證人洪德重經營之咖啡店，且在該處停留時間長達三小時以上，亦未控
      制包括證人洪德重在內等人之行動自由，無異使自身處於有遭證人洪德重等第
      三人報警逮捕之虞，上訴人至愚，亦不致此。
  ２、證人洪德重雖在本院結證稱：「上訴人曾稱被上訴人若不簽本票，不讓他回去
      ，而被上訴人上廁所時，亦有二個人跟著」、「吳柏龍拿錢來時，上訴人要求
      吳柏龍在本票背書，否則不讓他回去」云云，惟依證人洪德重於八十八年十月
      十三日在本院彰化簡易庭八十八年度彰簡字第九二四號給付票款事件到庭作證
      稱：「當天上訴人有三名男子陪同，我沒有看到有人攜帶凶器，也沒有聽到有
      人恐嚇  (被上訴人)，祇有聽到我欠你的錢，我開本票給你」、「甲○○進入
      我裡面那一間借打電話，打電話時沒有人跟在旁邊」、「他們要吳柏龍背書，
      否則不讓他們走，後來吳柏龍考慮一下，也有簽名背書」等語，核與上訴人抗
      辯稱當時因被上訴人支票已全部退票，上訴人原本不願再接受被上訴人之票據
      ，在長時間協商後，上訴人始同意為部分清償，其餘開票分期清償，故由被上
      訴人打電話回去籌取現金，又被上訴人當時已無資力，其票據不具意義，遂要
      求被上訴人之子吳柏龍背書等情大致相符，足見簽發本票清償積欠上訴人之債
      務應為被上訴人主動提議，即無脅迫情事可言，嗣因上訴人僅同意部分款項開
      票分期清償，始有證人吳柏龍拿現金前來之事，證人洪德重在本院證稱上訴人
      脅迫被上訴人簽發本票云云，適與其在前開給付票款事件之證言相互矛盾，即
      無可採。至證人吳柏龍送現金前往證人洪德重處時，被要求在系爭本票背書是
      否受脅迫乙事，與被上訴人簽發系爭本票行為有無受脅迫無涉，即非本件調查
      審理之範圍，附此說明。
  ３、又在本件兩造協議前，被上訴人積欠上訴人之債務金額為八十六萬元乙事，為
      兩造一致是認，而依被上訴人訴訟代理人自承當天被上訴人打電話回來要其準
      備幾十萬元，因籌款不易，最後僅籌得三十五萬元，遂要其子吳柏龍送去等語
      ，則被上訴人當初既非通知其妻送現金三十五萬元前來，益見被上訴人簽發七
      紙本票之時間應在證人吳柏龍送款之後，否則該七紙本票之金額不可能預先確
      定為五十一萬元，且依前述，簽發本票之行為既為被上訴人主動提議，無論系
      爭本票究為何人所準備，被上訴人顯係在自由意志狀態而簽發系爭六紙本票，
      被上訴人再三指稱當時受脅迫而簽發本票云云，尚難採信。退步言之，若被上
      訴人當時確遭脅迫而簽發系爭六紙本票，其於當日脫身後何以不立即報警逮捕
      上訴人及追回上開本票？何以八十八年十月間得悉上訴人聲請本票裁定准予強
      制執行  (本院八十八年度票字第二七九五號)後仍不予理會，遲至八十九年一
      月五日始起訴請求確認上訴人執有之系爭本票債權不存在？此種情形若非被上
      訴人在近一年期間無法妥善處理其他債權人之債務，且為避免其他債權人得知
      其對上訴人為全額清償之情事，遂事後反悔而否認上訴人就系爭本票之票據債
      權，否則無法獲得合理之解釋，此從被上訴人事後對已清償上訴人之現金三十
      五萬元部分不予追究乙事亦可獲得印證 (因被上訴人簽發本票之行為若受脅迫
      ，依常情推論其交付現金三十五萬元之行為，亦屬受脅迫甚明)。
  (二)被上訴人復指稱簽發系爭六紙本票時並未填載發票日云云，原審判決據此推論
      系爭六紙本票為無效票據，上訴人不得行使票據權利，固非無見，然系爭六紙
      本票之發票日究為何人填載，上訴人及被上訴人均否認曾有填載之情事，而證
      人洪德重在本院證稱本票之發票日是陪同上訴人前來之人搶過去填的等語屬實
      ，足見系爭本票之發票日確非上訴人自行填載，而上訴人取得系爭本票時發票
      日已填載完成甚明。又被上訴人當時既為處理其與上訴人間之債務，其簽發系
      爭六紙本票金額共四十三萬元時並未受脅迫，已如前述，則被上訴人自始應有
      簽發系爭六紙本票之真意，且依當時情形，兩造間應有按月償還八萬元之合意
      ，縱令該發票日之填寫係出自他人之手，亦應認為不違背被上訴人之本意，否
      則若依被上訴人指稱違背其意願而遭人搶去填寫云云，該填寫之人既以強迫手
      段為之，何以不將系爭六紙本票之發票日填載同一日期，竟同意被上訴人分期
      償還而逐月三十日填載發票日？是系爭六紙本票之發票日縱非被上訴人親自填
      載，另由他人代筆完成發票日之記載，其既有簽發票據之真意及行為 (已親自
      填載票面金額、住址、身分證字號及捺指印) ，自仍應認為有效之票據，原審
      判決遽認為無效票據，容有誤會。
四、綜上所述，被上訴人在原審依據民法第九十二條規定主張撤銷其簽發系爭六紙本
    票之意思表示，並訴請確認上訴人執有系爭六紙本票之票據債權不存在，因被上
    訴人簽發系爭六紙本票係兩造協議後同意為之，並無受脅迫之情事，其主張撤銷
    簽發系爭六紙本票之意思表示即嫌無憑，從而被上訴人訴請確認本票債權不存在
    亦失依據，應予駁回。原審判決未就被上訴人主張受脅迫情事之有無詳為調查，
    逕以被上訴人未填載系爭六紙本票之發票日，欠缺本票絕對必要記載事項，應為
    無效票據，而為上訴人敗訴之判決，尚有未洽。上訴意旨指摘原判決不當，求予
    廢棄改判，為有理由，自應由本院改判如主文第二項所示。
五、結論：本件上訴人之上訴為有理由，依民事訴訟法第四百三十六條之一第三項、
    第四百六十三條、第四百五十條、第七十八條，判決如主文。
中      華      民      國      九十      年     三     月    二十七    日
                                      臺灣彰化地方法院民事第二庭
                                          審判長法  官    羅    培    昌
                                                法  官    余    仕    明
                                                法  官    林    金    灶
右為正本係照原本作成
不得上訴
中      華      民      國      九十      年     三     月    二十七    日
                                            法院書記官    邱    柏    滄


司法院資訊處製作；財團法人民間司法改革基金會備份。
